最  高  行  政  法  院  裁  定
110年度抗字第175號
抗  告  人  楊琳敏                                     
上列抗告人因與相對人新北市政府工務局間使用執照事件，對於
中華民國110年3月31日臺北高等行政法院109年度訴字第1338號
裁定，提起抗告，並為訴之變更，本院裁定如下︰
　　主  文
抗告及變更之訴均駁回。
抗告及變更之訴訴訟費用均由抗告人負擔。
　　理  由
一、按抗告法院認抗告為不合法或無理由者，應為駁回抗告之裁
    定。
二、抗告人所有之建築物（新北市○○區○○段000建號，門牌號碼
    ：○○路0段000巷0號）與訴外人丁莉莉所有建築物（同段000
    建號，門牌號碼：○○路0段000巷0號，下稱系爭建物）同屬6
    7店使字第3063號使用執照之基地範圍。抗告人於民國109年
    3月間向新北市政府地政局陳情丁莉莉所有系爭建物之車庫
    （下稱系爭車庫）部分面積占用其土地，案經新北市新店地
    政事務所（下稱新店地政事務所）於109年4月7日會同抗告
    人、丁莉莉及相對人至現場會勘釐清疑義，並於109年4月10
    日將會勘結論函送各會勘人員及新北市政府違章建築拆除大
    隊（下稱拆除大隊）等，經拆除大隊以109年4月22日新北拆
    認二字第1093247504號函復，認系爭車庫僅鐵捲門為新增部
    分，該部分已拍照列管在案。嗣抗告人於109年5月18日向新
    店地政事務所陳情，請求註銷系爭車庫權狀，該所以109年5
    月21日新北店地測字第1096067828號函副知相對人，並於10
    9年5月22日就系爭車庫合法疑義邀集相對人及拆除大隊召開
    會議，再以109年5月26日新北店地測字第1096068150號函（
    下稱109年5月26日函）送會議紀錄予相對人表示意見，並以
    109年6月8日新北店地測字第1096068545號函檢送相關地籍
    資料供參。經相對人以109年6月11日新北工施字第10910596
    89號函（下稱系爭函）復新店地政事務所，系爭函說明欄略
    以：「二、…… 依據建築法第34條規定略以……，基於行政與
    技術分立的原則，建管人員就建造執照工程圖樣及說明書規
    定項目予以審查，其餘項目由建築師或專業技師就其專業技
    能方面負完全責任，爰有關工程圖樣係屬建築師依法簽證負
    責範圍，先予敘明。三、倘若本案使用執照竣工圖與建物及
    土地所有權原登記資料不一致者，如涉及竣工圖說筆誤或漏
    列，建物所有權人得依本府使用執照更正標準作業程序規定
    辦理。」等語，新店地政事務所依系爭函意旨，以109年6月
    15日新北店地測字第1096069393號函，請丁莉莉儘速依該函
    意旨辦理，並副知抗告人。抗告人不服系爭函，提起訴願，
    經訴願決定以程序不合，決定不受理。抗告人續提行政訴訟
    ，聲明：1.撤銷訴願決定。2.發文新店地政事務所與抗告人
    ：「所陳車庫建物，經比對67店使字第3063號使用執照卷宗
    ，並無該車庫任何合法證明圖說。故該址車庫非為主管機關
    核准興建之建物」。經臺北高等行政法院（下稱原審法院）
    109年度訴字第1338號裁定（下稱原裁定）駁回，抗告人不
    服，遂提起本件抗告，並變更訴之聲明第2項為：「限期通
    知系爭車庫建物所有權人依法申請『使用執照更正程序』，並
    經縣市主管機關之審查許可，原辦竣之登記應予更正並維持
    ；如建物所有權人逾期未依法補申請執照更正或申請而未獲
    審查許可，該辧竣之建物所有權第1次測量登記，由該管直
    轄縣（市）政府依職權通知該管登記機關逕為辧理塗銷該建
    物所有權第1次測量登記」（抗告人另對新店地政事務所109
    年5月21日及109年6月15日函提訴願）。
三、原裁定以：㈠有關抗告人訴之聲明第1項（請求撤銷訴願決定
    ）部分：觀諸系爭函內容，顯見系爭函係相對人對於新店地
    政事務所有關67店使字第3063號使用執照之竣工圖疑義一案
    ，檢送之會議紀錄及地籍相關資料所為之復函，係屬機關間
    聯繫公務事項之函文，並非就67店使字第3063號使用執照竣
    工圖、地盤圖與系爭建物現場狀況是否不符為規制效果。是
    故，系爭函既未規制任何公法上之權利義務效果，純係事實
    敘述及觀念通知，顯非屬行政處分。抗告人對系爭函不服，
    提起訴願，訴願決定以抗告人對非行政處分提起訴願，程序
    顯有未合為由，為訴願不受理，於法並無違誤。抗告人提起
    行政訴訟請求撤銷訴願決定，即屬起訴不備合法要件，且無
    從命補正，自應予駁回。㈡有關抗告人訴之聲明第2項部分，
    核其性質上並非屬「依法申請之案件」，且抗告人亦未說明
    係依何公法法規而為申請，足以規制相對人有為特定內容處
    分之義務。是相對人對於非依法申請之案件，並不負有作為
    義務。從而，抗告人請求相對人發文新店地政事務所及抗告
    人，即因不符行政訴訟法第5條所定課予義務訴訟之要件，
    其起訴即不合法，且無從命補正，駁回抗告人在原審之訴。
四、抗告意旨略謂：系爭車庫不僅與67店使字第3063號使用執照
    竣工圖不符，更有1/3坐落在抗告人之土地，致抗告人土地
    所有權的法律利益明顯受損，故抗告人為本案之利害關係人
    ，且相對人以系爭函復認系爭建物所有權人得依新北市政府
    「使用執照更正標準作業程序」辦理，而會發生如此問題是
    抗告人的責任嗎？相關行政部門不是有責任解決問題嗎？由
    於建物所有權人申請「使用執照更正程序」無期限，無法保
    障抗告人土地所有權的法律利益，抗告人依法申請之案件迄
    今未解決，遂依訴願法第2條規定提起行政訴訟。本件涉及
    抗告人土地所有權的法律權益，原本是「依法申請」案件，
    故一開始有許多公文往返，但最後以事實敘述、觀念通知結
    束合理嗎？系爭車庫現況與67店使字第3063號使用執照竣工
    圖不符，相對人沒有責任去更正嗎？憲法第15條為抗告人於
    公法上之請求權。系爭車庫之使用執照並無相關記載，參考
    內政部88年9月30日台內中地字第8811022號函及司法院釋字
    第291號解釋，皆為非合法建物，依類推適用之法理，將本
    件訴之聲明第2項更改為：限期通知系爭車庫建物所有權人
    依法申請「使用執照更正程序」，並經縣市主管機關之審查
    許可，原辦竣之登記應予更正並維持；如建物所有權人逾期
    未依法補申請執照更正或申請而未獲審查許可，該辦竣之建
    物所有權第1次測量登記，由該管直轄縣（市）政府依職權
    通知該管登記機關逕為辧理塗銷該建物所有權第1次測量登
    記等語。
五、本院查：
　㈠關於抗告人訴之聲明第1項（請求撤銷訴願決定）部分：
　⒈行政訴訟法第4條第1項規定：「人民因中央或地方機關之違
    法行政處分，認為損害其權利或法律上之利益，經依訴願法
    提起訴願而不服其決定，或提起訴願逾3個月不為決定，或
    延長訴願決定期間逾2個月不為決定者，得向行政法院提起
    撤銷訴訟。」第107條第1項第10款規定：「原告之訴，有下
    列各款情形之一者，行政法院應以裁定駁回之。……起訴不
    合程式或不備其他要件者。」所謂行政處分，係指中央或地
    方機關就公法上具體事件所為之決定或其他公權力措施而對
    外直接發生法律效果之單方行政行為。人民對非行政處分提
    起撤銷訴訟，其起訴不備要件，且無從命補正，應依行政訴
    訟法第107條第1項第10款規定，以裁定駁回其訴。
　⒉查系爭函係相對人就新店地政事務所函詢67店使字第3063號
    使用執照之竣工圖疑義之函復，屬機關間聯繫公務事項之函
    文；復觀諸系爭函之內容，係相對人對新店地政事務所洽詢
    67店使字第3063號使用執照之竣工圖疑義之函復，系爭函說
    明依據建築法第34條規定，建管人員就建造執照工程圖樣及
    說明書規定項目予以審查，其餘項目由建築師或專業技師就
    其專業技能方面負完全責任，爰有關工程圖樣係屬建築師依
    法簽證負責範圍，倘若使用執照竣工圖與建物及土地所有權
    原登記資料不一致者，如涉及竣工圖說筆誤或漏列，建物所
    有權人得依新北市政府使用執照更正標準作業程序規定辦理
    等語，足見系爭函並非相對人就公法上具體事件所為之決定
    或其他公權力措施，未見相對人規制任何權利義務關係，並
    未對外直接發生法律效果，核非行政處分。抗告人對之提起
    撤銷訴訟，自非法之所許。原裁定論明系爭函非屬行政處分
    ，不得據以提起撤銷訴訟，依行政訴訟法第107條第1項第10
    款規定，以裁定駁回抗告人之訴，核無不合。抗告意旨猶執
    前詞，求予廢棄，難認有理由，應予駁回。
　㈡關於抗告人訴之聲明第2項（發文新店地政事務所與抗告人：
    「所陳車庫建物，經比對67店使字第3063號使用執照卷宗，
    並無該車庫任何合法證明圖說。故該址車庫非為主管機關核
    准興建之建物」）部分：
　1.按「（第1項）人民因中央或地方機關對其依法申請之案件
    ，於法令所定期間內應作為而不作為，認為其權利或法律上
    利益受損害者，經依訴願程序後，得向行政法院提起請求該
    機關應為行政處分或應為特定內容之行政處分之訴訟。（第
    2項）人民因中央或地方機關對其依法申請之案件，予以駁
    回，認為其權利或法律上利益受違法損害者，經依訴願程序
    後，得向行政法院提起請求該機關應為行政處分或應為特定
    內容之行政處分之訴訟。」行政訴訟法第5條定有明文。此
    課予義務訴訟旨在就人民依法向行政機關申請作成行政處分
    ，因未獲滿足所形成之公法上爭議提供救濟途徑，故當事人
    須經依法向行政機關請求作成處分而未獲滿足，並經訴願前
    置程序，始符合課予義務訴訟之訴訟合法要件；如未經申請
    及踐行訴願程序，逕行提起課予義務之訴，即屬不備起訴要
    件，且無從補正，依行政訴訟法第107條第1項第10款規定，
    行政法院應予裁定駁回。
  2.抗告人起訴主張其陳情系爭車庫一案，與其法律利益相關，
    其具有「主觀公權利，自然符合訴願法第2條『依法申請之案
    件』。請求行政、司法救濟。依據行政訴訟法第5條第2項之
    規定，可請求主管機關做成行政處分或特定內容行政處分之
    公法請求權，提起課予義務之訴。」明確選擇訴訟類型為課
    予義務之訴。惟未見抗告人於起訴前曾申請相對人對新店地
    政事務所及抗告人為上開內容之發文，相對人自無從針對抗
    告人上開申請作成任何行政處分，不生相對人怠為處分之情
    事，且抗告人亦未說明係依何公法法規而為申請，而相對人
    有為特定內容處分之義務，相對人對於非依法申請之案件，
    並不負有作為義務。故抗告人請求相對人發文新店地政事務
    所及抗告人：「所陳車庫建物，經比對67店使字第3063號使
    用執照卷宗，並無該車庫任何合法證明圖說。故該址車庫非
    為主管機關核准興建之建物」云云，即不具備提起行政訴訟
    法第5條所定課予義務訴訟之要件，抗告人之訴不合法。原
    裁定以抗告人在原審提起之課予義務訴訟因起訴不備要件，
    予以駁回之結論，核無違誤。抗告意旨猶執前詞求為廢棄原
    裁定，為無理由，應予駁回。
  ㈢抗告乃當事人不服法院所為之裁定，向其上級審聲明不服之
    救濟制度，故得為抗告之人及其聲明不服之範圍，均以下級
    審之裁定範圍為限。又依行政訴訟法第272條準用民事訴訟
    法第495條之1第1項規定，再準用同法第463條規定，復準用
    同法第257條規定，不得行同種之訴訟程序者，不得為訴之
    變更或追加。是抗告人於本院抗告程序，變更訴之聲明第2
    項為「限期通知系爭車庫建物所有權人依法申請『使用執照
    更正程序』，並經縣市主管機關之審查許可，原辦竣之登記
    應予更正並維持；如建物所有權人逾期未依法補申請執照更
    正或申請而未獲審查許可，該辦竣之建物所有權第1次測量
    登記，由該管直轄縣（市）政府依職權通知該管登記機關逕
    為辧理塗銷該建物所有權第1次測量登記」乙節，核屬訴之
    變更，該變更新訴部分並非原裁定審理範圍，且非與本件抗
    告事件行相同程序，故抗告人抗告後所為訴之變更，依前開
    規定及說明，於法不合，應併予駁回。
六、據上論結，本件抗告為無理由、變更之訴為不合法。依行政
    訴訟法第104條，民事訴訟法第95條、第78條，裁定如主
　　文。
中　　華　　民　　國　　110　 年　　11　　月　  30    日
                    最高行政法院第二庭
                        審判長法官　吳  東  都
                              法官　陳  秀  媖
                              法官　王  俊  雄
　　　　　　　　　　　　　　　法官　侯  志  融
                              法官　林  妙  黛

以  上  正  本  證  明  與  原  本  無  異
中　　華　　民　　國　　110　 年　　11　　月　  30    日
                              書記官　徐  子  嵐